臺灣高等法院民事判決　九十三年度上易字第三四○號
上　訴　人　Ｂ○○
被　上訴人　宙○○
　　　　　　天○○
　　　　　　戌○○
　　　　　　卯○○
　　　　　　張美珍(即張予綾)
　　　　　　寅○○
　　　　　　辰○○
　　　　　　巳○○
　　　　　　玄○○
　　　　　　張木材
　　　　　　子○○
　　　　　　宇○○
　　　　　　丑○○
　　　　　　午○○
　　　　　　亥○○
　　　　　　Ａ○○
　　　　　　黃○○
　　　　　　己　○
　　　　　　庚　○
　　　　　　丙○○(即張春之承訟訴訟人）
　　　　　　戊○○(即張春之承訟訴訟人）
　　　　　　地○○(即張春之承訟訴訟人）
　　　　　　乙○○(即張春之承訟訴訟人）
共　　　同
訴訟代理人　高瑞錚律師
　　　　　　陳在源律師
　　　　　　張梅音律師
被上訴人　　Ｌ○○○
　　　　　　Ｊ○○
　　　　　　Ｈ○○
　　　　　　Ｉ○○
　　　　　　Ｋ○○
　　　　　　Ｇ○○
共　　　同
訴訟代理人　葉吳月英
被上訴人　　Ｄ○○
兼上一人
訴訟代理人　未○○
被上訴人　　甲○○○
　　　　　　Ｅ○○
　　　　　　申○○
　　　　　　Ｆ○○
　　　　　　壬○○
　　　　　　癸○○
　　　　　　辛○○
　　　　　　丁○○○(即張貴粧)
　　　　　　Ｃ○○○
上列當事人間請求土地所有權移轉登記等事件，上訴人對於民國
九十三年一月三十日臺灣基隆地方法院九十一年度訴字第一八五
號第一審判決提起上訴，並訴之追加，本院於九十三年十二月廿
九日言詞辯論終結，判決如下：
    主    文
上訴及追加之訴均駁回。
第二審及追加之訴訴訟費用均由上訴人負擔。
    事實及理由
壹、程序部分：
一、原審被告張春在原審審理中於九十一年七月五日死亡，原審
    未及命其繼承人承受訴訟即逕予辯論判決，程序上不無瑕疵
    ，嗣其繼承人丙○○、戊○○、地○○、乙○○於本院具狀
    承受訴訟，並追認原審之訴訟程序，原審程序上之瑕疵業已
    補正，先予敘明。
二、上訴人於原審原請求被上訴人連帶賠償新台幣（下同）600,
    000 元，嗣於本院變更為3,226,329 元，核屬擴張應受判決
    事項之聲明；又其基於同一基礎事實追加民法第242條之代
    位權請求被上訴人連帶移除地上廢土石，依民事訴訟法第44
    6 條、第255條第1項第2、3款規定，應予准許。
三、被上訴人申○○、丁○○○（即張貴粧）、辛○○、癸○○
    、壬○○、Ｃ○○○、甲○○○、Ｄ○○、未○○、Ｌ○○
    ○、Ｊ○○、Ｋ○○、Ｆ○○、Ｇ○○、Ｉ○○、Ｈ○○、
    Ｅ○○經合法通知未於最後言詞辯論期日到場，核無民事訴
    訟法第386 條各款所列之情形，爰依上訴人之聲請此部分由
    其一造辯論而為判決。
貳、實體部分：
一、上訴人起訴主張：（一）被上訴人宙○○雖於民國七十八年
    五月二十九日就坐落瑞芳鎮○○○段楓子瀨小段七二、七六
    、七七之三、七七之四、二一七、二二六之二、二二六之八
    、八三地號等八筆土地，應有部分各二十四分之一，為所有
    權移轉登記而取得該等土地之所有權，惟被上訴人宙○○並
    非該八筆土地真正所有權人，應將該等土地移轉登記予伊，
    業據法院判決確定在案，因土地上遭人堆置廢土石，使伊無
    法取得農業使用證明而不能辦理上開土地之所有權移轉登記
    ，然兩造當初據以移轉土地所有權之買賣契約既因確定判決
    認定已解除而不存在，則被上訴人宙○○自屬無法律上原因
    而受有所有權登記名義之利益，爰依不當得利之法律關係，
    求為命被上訴人宙○○將前開土地所有權移轉登記予以塗銷
    之判決。（二）被上訴人等三十七人（即土地共有人宙○○
    、庚○、張春、己○、天○○、戌○○、酉○○○○○○、
    卯○○、寅○○、辰○○、巳○○、玄○○、張木材、子○
    ○、丑○○、宇○○、午○○、亥○○、Ａ○○、黃○○、
    申○○、丁○○○即張春美、辛○○、癸○○、壬○○、Ｃ
    ○○○、甲○○○等二十七人，及鄰地所有人Ｄ○○、未○
    ○、Ｌ○○○、Ｊ○○、Ｋ○○、Ｆ○○、Ｇ○○、Ｉ○○
    、Ｈ○○、Ｅ○○等十人）未經伊同意，擅自於瑞芳鎮○○
    ○段楓子瀨小段七二、七二之一、七六、七六之一、七七之
    三、七七之四、八三、八三之一、二一七、二二六之二、二
    二六之八地號等十一筆土地，以及六二、六六、七七之一、
    七七之二、七七之五、七七之九、八二、二一七之一、二二
    六之一、二二六之六、二二六之七地號等十一筆土地上堆置
    廢土石，因前開土地上之廢土石與鄰地廢土石連成一氣，爰
    依所有權侵害排除請求權及共同侵權行為損害賠償請求權，
    請求被上訴人連帶將堆置於瑞芳鎮○○○段楓子瀨小段六二
    、六六、七七之一、七七之二、七七之五、七七之九、八二
    、二一七之一、二二六之一、二二六之六、二二六之七地號
    等十一筆土地上之廢土石予以移除，並代位被上訴人宙○○
    行使所有權侵害排除請求權及共同侵權行為損害賠償請求權
    ，請求其餘被上訴人連帶將同段七二、七二之一、七六、七
    六之一、七七之三、七七之四、八三、八三之一、二一七、
    二二六之二、二二六之八地號等十一筆土地上之廢土石移除
    。（三）依共同侵權行為損害賠償請求權，請求被上訴人連
    帶給付3 ,226,329 元 。原判決駁回上訴人全部請求，其不
    服上訴，求為廢棄原判決而為如其聲明所示之判決。
二、被上訴人則以：上訴人請求被上訴人宙○○塗銷所有權移轉
    登記之八筆土地之同一訴訟標的業經法院判決確定，雖上開
    土地所有權應有部分各廿四分之一，迄仍登記於被上訴人宙
    ○○名下，但上訴人得隨時持前訴確定判決，單獨向該管地
    政事務所申辦該等土地之移轉登記，以取得所有權，乃上訴
    人捨此不為，重又起訴請求塗銷兩造七十八年間原依買賣契
    約所為所有權移轉登記，顯然欠缺權利保護條件；況該七十
    八年間所為所有權移轉登記，既係上訴人與被上訴人宙○○
    本於土地買賣契約合意所為，合法有效，縱令嗣後解除契約
    ，亦不過出賣人得請求買受人將各該土地所有權移轉登記為
    出賣人所有而已，絕無塗銷依買賣契約所為所有權移轉登記
    之理。又系爭二十二筆地號土地上之廢土，為七十七年間經
    上訴人簽署填土合約書同意訴外人鄭味所填置，且廢土填置
    後，上訴人復將系爭土地所有權應有部分各二十四分之一，
    以買賣為原因，於七十八年五月二十九日移轉登記被上訴人
    宙○○，上訴人已非系爭二十二筆土地之所有權人；雖上訴
    人嗣以解除契約訴請伊將上開土地移轉登記為上訴人所有，
    並經法院判決確定在案，然系爭土地之現狀即堆有廢土，此
    後別無另行堆置廢土之妨害，則上訴人本於除去妨害請求權
    ，請求移除其他共有人取得土地所有權時本已存在之廢土，
    自屬無理，且渠等亦無共同侵權行為，上訴人請求求渠等賠
    償，亦無理由等語資為抗辯；另被上訴人Ｌ○○○、Ｊ○○
    、Ｋ○○、Ｆ○○、Ｇ○○、Ｉ○○、Ｈ○○則以：渠等並
    非系爭土地之共有人，系爭土地上之填土與渠等無關等語，
    資為抗辯；並均於本院為駁回上訴之聲明。
三、上訴人請求被上訴人宙○○塗銷土地所有權移轉登記部分：
(一)、系爭二一七、二二六之二等二筆地號土地，雖經原法院八十
    年度重訴字第七六號、本院八十四年度重上更（二）字第七
    三號、最高法院八十五年度台上字第三○一九號，判決被上
    訴人宙○○應將上開地號土地應有部分二十四分之一移轉登
    記予上訴人確定；而其餘七二、七六、七七之三、七七之四
    、二二六之八、八三地號六筆土地，亦經原法院八十九年度
    訴字第三七一號、本院九十年度上字第三四八號及九十年度
    再字第一三○號為相同判決確定在案。惟本件上訴人係依民
    法第一百七十九條之法律關係請求被上訴人宙○○應塗銷上
    開八筆土地之所有權移轉登記，而前開訴訟事件，上訴人則
    係本於解除買賣契約後之回復原狀請求權請求移轉登記，二
    者法律關係不同，並非同一事件，故上訴人本件起訴並無一
    事不再理之適用。
(二)、然本於債權契約而成立物權移轉契約後，如有解除契約之原
    因，固得將該債權契約解除。惟債權契約解除時，因物權行
    為具有獨立性及無因性，物權契約並不因而失其效力，僅依
    民法第259 條第1 款之規定，受物權移轉之一方，負有將該
    物權移轉於他方，以回復原狀之義務，而不得訴請塗銷原已
    辦理之物權登記（最高法院八十四年度台上字第二八五八號
    、八十五年度台上字第九○八號判決意旨參照）。是本件上
    開系爭七二地號等八筆土地之買賣債權契約經前案判決確定
    解除，惟債權契約解除時，物權契約並不失其效力，故移轉
    物權之一方不得以塗銷移轉登記之方式請求對方回復原狀。
    從而，本件上訴人請求被上訴人宙○○將坐落瑞芳鎮○○○
    段楓子瀨小段七二、七六、七七之三、七七之四、二一七、
    二二六之二、二二六之八、八三地號等八筆土地，應有部分
    各二十四分之一之移轉登記，予以塗銷，為無理由，自不能
    准許。
四、上訴人請求被上訴人連帶將系爭廿二筆土地上廢土石予以移
    除部分：
(一)、按所有人對於無權占有或侵奪其所有物者，得請求返還之，
    對於妨害其所有權者，得請求除去之；又各共有人為全體共
    有人之利益，對於第三人得就共有物之全部，為回復共有物
    之請求，民法第767 條、821 條固定有明文。然民法第767
    條之請求權主體須為物之所有人，故登記縱有無效或撤銷原
    因，在未經依法塗銷或更正前，原則上仍以登記名義人為請
    求權主體。又民法第759 條所謂因法院之判決而取得不動產
    物權者，係僅指依其宣告足生物權法上取得某不動產物權效
    果之力，恒有拘束第三人之必要，而對於當事人以外之一切
    第三人亦有效力者（形成力亦稱創效力）而言，惟形成判決
    （例如分割共有物之判決）始足當之，不包含其他判決在內
    （最高法院四十三年台上字第一○一六號判例參照）。
(二)、上訴人前將系爭二十二筆地號土地，應有部分各二十四分之
    一出售予被上訴人宙○○之買賣契約己經解除，法院雖判決
    被上訴人宙○○應將系爭土地應有部分各二十四分之一移轉
    登記返還上訴人，惟該確定判決並無形成力，上訴人即不能
    依該判決之宣告逕行取得系爭土地應有部分各二十四分之一
    之所有權，尚須上訴人根據該確定判決辦畢應有分所有權移
    轉登記，始能取得系爭土地應有部分所有權，在此以前，上
    訴人尚非系爭土地之共有人，自不得以系爭土地共有人之地
    位，行使民法第767 條之權利。依上訴人所提出之土地登記
    謄本所示，其僅為系爭六二、六六、七七之一、七七之二、
    七七之五、七七之九、八二、二一七之一、二二六之一、二
    二六之六、二二六之七地號等十一筆土地之共有人，並非系
    爭七二、七二之一、七六、七六之一、七七之三、七七之四
    、八三、八三之一、二一七、二二六之二、二二六之八地號
    等十一筆土地之共有人，故上訴人就系爭七二、七二之一、
    七六、七六之一、七七之三、七七之四、八三、八三之一、
    二一七、二二六之二、二二六之八地號等十一筆土地部分，
    對被上訴人等人主張民法第767 條之妨害除去請求權，即無
    理由。
(三)、上訴人固於本院追加民法第242 條之代位權，主張代位被上
    訴人宙○○請求其餘被上訴人將系爭七二、七二之一、七六
    、七六之一、七七之三、七七之四、八三、八三之一、二一
    七、二二六之二、二二六之八地號等十一筆土地上之土石移
    除。惟債權人代位行使之權利，原為債務人之權利，必於債
    務人有怠於行使其權利時，始得為之，若債務人對於他人無
    權利存在，即無代位行使可言（最高法院四九年台上字第一
    七五號、五０年台上字第四０八號判例參照）。本件系爭土
    地上之填土係被上訴人宙○○與其他土地共有人同意他人填
    置，被上訴人宙○○本身既有參與同意他人填土，其即無請
    求其他共有人移除填土之權利，上訴人亦無代位其行使權利
    可言，故上訴人主張代位被上訴人宙○○請求其餘被上訴人
    移除系爭七二地號等十一筆土地上之廢土石，亦無理由。
(四)、系爭廿二筆土地之應有部分二十四分之一，係上訴人於七十
    七年九月十四日將之出賣予與被上訴人宙○○，並於七十八
    年五月二十九日辦理移轉登記；雖上開土地嗣經法院判決被
    上訴人宙○○應將之移轉登記予上訴人，惟其中六二地號等
    十一筆土地係至八十九年四月十八日始移轉登記返還予上訴
    人，有上開地號之土地登記謄本可稽，另十一筆土地則尚未
    辦理移轉登記；而系爭廿二筆土地上訴人於七十七年四月二
    十五日未將上開土地出賣予被上訴人宙○○前，曾與訴外人
    鄭味約定提供傾倒廢土，上訴人於原法院七十七年自字第八
    ○二號刑事判決審理時，亦不爭執事後已同意原先與第三人
    鄭味所擬定之填土草約之內容，且於本院陳稱：「鄭味騙走
    我的契約書，他說要補貼我七萬元，我同意他們倒土，結果
    他根本沒有給我七萬元」等情（見本院卷一第153 頁），足
    證上訴人之前確有同意於系爭地號土地上倒廢土，雖上訴人
    稱第三人鄭味後來並未依約給付七萬元，然此係上訴人與第
    三人鄭味間約定之履行問題，不足以否定上訴人之前有同意
    於系爭土地上倒廢土，則第三人鄭味果有於系爭土地上倒廢
    土石亦是曾經上訴人同意，上訴人自不得更請求被上訴人移
    除；嗣後系爭土地共有人於八十一年十二月三日與第三人劉
    武男簽訂土地租賃合約書，提供系爭土地予第三人劉武男堆
    置廢土使用時，上訴人斯時已非系爭土地之共有人，則當時
    並無侵害上訴人之土地共有權利可言。上訴人亦未能舉證證
    明系爭土地上之廢土石係於八十九年四月十八日其取得系爭
    六二地號等十一筆土地之應有部分各二十四分之一所有權後
    所為，則其請求被上訴人移除系爭六二地號等十一筆土地上
    之廢土石亦無理由。
(五)、上訴人就系爭土地之相鄰土地共有人Ｄ○○、未○○、Ｌ○
    ○○、Ｊ○○、Ｋ○○、Ｆ○○、Ｇ○○、Ｉ○○、Ｈ○○
    、Ｅ○○等人，有何故意過失侵害其共有權利乙節，並未舉
    證以實其說，自不能僅憑其認所堆積之廢土石涵蓋渠等相鄰
    之共有土地上，即遽認相鄰土地共有人有侵害其土地共有權
    利。故上訴人請求被上訴人Ｄ○○等相鄰土地共有人應將系
    爭六二地號等十一筆土地上之廢土石予以移除部分，亦無理
    由。
五、上訴人依侵權行為規定請求被上訴人宙○○等三十人連帶賠
    償損害部分：
    被上訴人宙○○等與第三人劉武男簽訂土地租賃合約書，提
    供系爭土地予第三人劉武男堆置廢土使用時，上訴人已非系
    爭土地之共有人，難謂其有何權利受損；上訴人嗣於八十九
    年四月十八日取得系爭地段六二等十一筆地號土地之應有部
    分各二十四分之一所有權，惟上訴人先前已同意將系爭土地
    提供第三人鄭味做為傾倒廢土之用，復無法舉證證明現存系
    爭土地上之廢土石為其嗣於八十九年四月十八日取得所有權
    後，由其餘共有人即被上訴人宙○○等未經其同意所堆置，
    是其依侵權行為請求被上訴人宙○○等連帶賠償3,226,329
    元，亦難認有理由。
六、綜上所述，上訴人之請求為無理由，原審駁回其訴，尚無不
    合，其仍執陳詞上訴，指摘原判決不當，求予廢棄改判，為
    無理由，其上訴應併同追加之訴予以駁回。
七、本件事證已臻明確，兩造其餘之陳述及所提之其他證據，核
    不影響判決結果，茲不予一一論列，併此敘明。
、結論：本件上訴及追加之訴為無理由，爰依法判決如主文。
中　　華　　民　　國　　94　　年　　1 　　月　　12　　日
                  民事第十三庭審判長法  官  張宗權
                                    法  官  蕭艿菁
                                    法  官  陳忠行
正本係照原本作成。
不得上訴。
中　　華　　民　　國　　94　　年　　1 　　月　　13　　日
　　　　　　　　　　　　　　　　　　書記官  明祖星
